【裁判字號】    97,上易,2969
【裁判日期】    971231
【裁判案由】    妨害公務
【裁判全文】
臺灣高等法院刑事判決                97年度上易字第2969號
上  訴  人  臺灣板橋地方法院檢察署檢察官
被      告  甲○○
上列上訴人因被告妨害公務案件，不服臺灣板橋地方法院97年度
簡上字第118號，中華民國97年9月30日第一審判決（起訴案號：
臺灣板橋地方法院檢察署96年度偵字第22080號），提起上訴，
本院判決如下：
    主  文
上訴駁回。
    理  由
一、公訴意旨以：被告於民國九十六年九月二十四日下午四時許
    ，因涉犯強盜案件，由台北縣政府警察局蘆洲分局移送至台
    灣板橋地方法院檢察署（以下簡稱：板橋地檢署），嗣經檢
    察官訊問後向臺灣板橋地方法院聲請羈押獲准，於同日晚間
    十時許，由本院法警解還板橋地檢署時，於值班法警乙○○
    欲對其上戒具時，竟基於妨害公務之犯意，以手推乙○○，
    以此方式對依法執行職務之公務員並施以強暴行為。因認被
    告涉犯刑法第一百三十五條第一項之妨害公務罪嫌。
二、按犯罪事實應依證據認定之，無證據不得認定犯罪事實；又
    不能證明被告犯罪者，應諭知無罪之判決，刑事訴訟法第一
    百五十四條第二項、第三百零一條第一項分別定有明文。次
    按刑事訴訟法第一百六十一條已於九十一年二月八日修正公
    布，其第一項規定：檢察官就被告犯罪事實，應負舉證責任
    ，並指出證明之方法。因此，檢察官對於起訴之犯罪事實，
    應負提出證據及說服之實質舉證責任。倘其所提出之證據，
    不足為被告有罪之積極證明，或其指出證明之方法，無從說
    服法院以形成被告有罪之心證，基於無罪推定之原則，自應
    為被告無罪判決之諭知（最高法院九十二年台上字第一二八
    號判例意旨參照）。
三、本件公訴人認被告涉犯上開罪嫌，無非係以上開事實，業據
    被告於偵查時供述在卷，並經證人陳右騏、林晨鍾於偵查中
    證述明確，並有陳右騏、林晨鍾書面陳述、證人黃渝瑋職務
    報告、被告自白書等件，為其論據。
四、訊據被告固不否認有於前開時、地，被拘留在板橋地檢署候
    訊室之事實，惟堅決否認有何妨害公務犯行，辯稱：我沒有
    推法警等語。是本案之爭執要點即為：被告究竟有無於法警
    乙○○依法執行職務時，以手推乙○○而施強暴之行為？本
    院自應就此加以審酌。
五、本院查：
  (一)按刑法第一百三十五條第一項之罪，以對於公務員依法執行
    職務時施強暴脅迫為要件。此之所謂施強暴，不以對於公務
    員之身體直接實施暴力為限，凡以公務員為目標，而對物或
    對他人施暴力，其結果影響及於公務員之執行職務者，亦屬
    之（最高法院八十四年度台非字第三三三號判決意旨參照）
    。是行為人須出於妨害公務之犯意，於公務員依法執行職務
    時，對公務員之身體直接實施暴力、或以公務員為目標，而
    對物或對他人施暴力，其結果影響及於公務員之執行職務，
    始能成立，如僅係單純脫免逮捕，並未積極攻擊公務員之身
    體或其他物品或他人，因無施強暴之行為，自不該當妨害公
    務罪之要件。
  (二)查被告固於偵查時坦承犯行，惟於原審審理時已翻異前詞，
    自難僅憑被告前後不一之供述，遽認其有何犯行，仍應調查
    其他積極證據，以資認定。
  (三)又法警乙○○因維護候訊室之秩序，基於法定職務欲向被告
    施以戒具等事實，已據證人乙○○於原審審理時證述明確，
    應堪認定。
  (四)查證人乙○○於原審審理時到庭結證稱：被告進法警室就罵
    三字經，我上前制止被告，被告還是繼續罵，所以我就被告
    給上戒具，被告反抗，並有作勢用手要推，推到我的身體，
    我沒有受傷，當時我打開候訊室的門，要拉被告的手上手銬
    ，被告不讓我上，把手抽回，我又要再去拉被告的手，所以
    在拉的過程中被告的手會推到我，力氣不會很大等語。是被
    告係因未自動伸出雙手便利法警乙○○對其上手銬，乙○○
    因而伸手抓被告之右手，被告抽回，而碰到乙○○的胸部，
    依當時情狀，被告係單純掙扎、脫免逮捕、發生拉扯，並未
    積極以手推乙○○，亦無攻擊乙○○、或致其受傷等情，應
    堪認定。審酌證人乙○○為親自執行職務之法警，前遭被告
    以穢語辱罵，且當場見聞被告之行為與反應，應無隱匿、偏
    袒被告之理，是被告並未對其施強暴等情，已堪認定。
  (五)證人陳右騏、林晨鍾雖以書面陳述敘及目睹被告以手推證人
    乙○○云云，惟渠等於同日偵查中僅證稱聽到被告向法警咆
    哮、罵三字經，並且要找主管單挑，罵「幹你娘雞巴（台語
    ）」等語，並未陳稱有何妨害公務情事；且證人陳右騏於原
    審審理時復證稱未看見被告推乙○○等語，核與證人郭承憑
    證述之情節相符，是證人陳右騏、林晨鍾、郭承憑等人均未
    親眼目睹被告以手推法警乙○○等情，亦堪認定。
  (六)另證人黃渝瑋雖以職務報告陳述被告以手推乙○○，惟於原
    審審理時到庭證稱：當乙○○開籠門時，我上前戒備，我手
    上拿制式的電擊棒及催淚瓦斯，被告不讓乙○○上手銬，那
    時我被乙○○的背影遮住，我不知道發生拉扯的過程，我看
    到乙○○的右臂向後抖動，發現顯然有妨害公務狀況，我就
    上前拿催淚瓦斯向被告噴擊等語，審酌證人黃渝瑋、乙○○
    、及被告於案發當時之相對位置，證人黃渝瑋僅能看見乙○
    ○之背面，無法清楚看見乙○○前方發生之拉扯，是應以證
    人乙○○之證述較為可採，證人黃渝瑋前開證述，尚難遽為
    為被告不利之認定。
六、綜上所述，本案被告係因不服法警乙○○對其上手銬，單純
    掙扎、脫免逮捕、發生拉扯，並未積極以手推乙○○，尚難
    評價為施以強暴之行為，檢察官所舉之證據不足證明被告有
    何妨害公務之犯行，此外，復查無其他積極證據足證被告確
    有如公訴意旨所述之犯行，揆諸首揭說明，自應諭知被告無
    罪之判決。
七、原審以無具體證據足資證明被告有公訴意旨所指之妨害公務
    犯行，而為無罪之諭知，經核並無不合。檢察官上訴意旨以
    被告於乙○○欲對之上手銬之際，將手抽回並以手強推乙○
    ○，已構成妨害公務罪甚明，原審自行將本罪「強暴」要件
    為不當限縮為「須至使不能抗拒之程度」，實無法達成本罪
    欲保護國家權利行使之目的；再依最高法院九十二年度台非
    字第三四六號判決意旨，該案被告僅以言詞辱罵員警即可構
    成妨害公務行為，舉輕以明重，本件被告以手強推警員，足
    以構成「強暴」無疑等語。惟查：
  1.按為貫徹無罪推定原則，檢察官對於被告之犯罪事實，應負
    實質舉證責任。刑事訴訟法修正後第一百六十一條（下稱本
    法第一百六十一條）第一項規定「檢察官就被告犯罪事實，
    應負舉證責任，並指出證明之方法」，明訂檢察官舉證責任
    之內涵，除應盡「提出證據」之形式舉證責任（參照本法修
    正前增訂第一百六十三條之立法理由謂「如認檢察官有舉證
    責任，但其舉證，仍以使法院得有合理的可疑之程度為已足
    ，如檢察官提出之證據，已足使法院得有合理的可疑，其形
    式的舉證責任已盡．．．」）外，尚應「指出其證明之方法
    」，用以說服法院，使法官「確信」被告犯罪構成事實之存
    在。此「指出其證明之方法」，應包括指出調查之途徑，與
    待證事實之關聯及證據之證明力等事項。同條第二、三、四
    項，乃新增法院對起訴之審查機制及裁定駁回起訴之效力，
    以有效督促檢察官善盡實質舉證責任，藉免濫行起訴。刑事
    訴訟法修正後第一百六十三條（下稱本法第一百六十三條）
    釐訂法院與檢察官調查證據責任之分際，一方面揭櫫當事人
    調查證據主導權之大原則，並充分保障當事人於調查證據時
    ，訊問證人、鑑定人或被告之權利（同條第一項）；另一方
    面例外規定法院「得」及「應」依職權調查證據之補充性，
    必待當事人舉證不足時，法院始自動依職權介入調查，以發
    見真實（同條第二項）；再增訂法院依職權調查證據前，應
    踐行令當事人陳述意見之程序（同條第三項），以貫徹尊重
    當事人查證之主導意見，確保法院補充介入之超然、中立。
  2.查本件被告係因不服法警乙○○對其上手銬，僅消極地將手
    抽回因而與法警發生拉扯，並未積極以手強推乙○○，尚難
    評價為施以強暴之行為，已詳如前述，且依證人乙○○、陳
    右騏、林晨鍾、黃渝瑋等人之證詞，亦均不足認定被告確有
    施以暴力妨害公務之犯行，被告之行為自稱不上係「強暴」
    行為，更遑論其行為已足以使警員達不能抗拒之程度；再檢
    察官所舉上開個案與本件情形不盡相同，自難一概而論，而
    為相同之解釋。而證據之取捨與證據之證明力如何，均屬事
    實審法院得自由裁量、判斷之職權，茍其此項裁量、判斷，
    並不悖乎通常一般人日常生活經驗之定則或論理法則，又於
    判決內論敘其何以作此判斷之心證理由者，即不得任意指摘
    其為違法。茲原判決已詳敘就卷內證據調查之結果，而為綜
    合判斷、取捨，認公訴人所提證據均不足證明被告有公訴人
    所指之上開犯行，其得心證的理由已說明甚詳，且所為論斷
    從形式上觀察，亦難認有違背經驗法則、論理法則，或有其
    他違背法令之情形，自不容任意指為違法。公訴人提起上訴
    ，仍執前開情詞而為爭執，並對於原審取捨證據及判斷其證
    明力職權之適法行使，仍持己見為不同之評價，而砌詞指摘
    原判決不當，自難認有理由，應予以駁回。
八、被告經合法傳喚，無正當理由不到庭，爰不待其陳述，逕行
    判決之。
據上論斷，應依刑事訴訟法第368條、第371條，判決如主文。
本案經檢察官劉斐玲到庭執行職務。
中    華    民    國    97    年    12    月    31    日
                  刑事第十一庭審判長法  官  張連財
                                    法  官  楊照男
                                    法  官  吳啟民
以上正本證明與原本無異。
不得上訴。
                                    書記官  鄒賢英
中    華    民    國    97    年    12    月    31    日


司法院資訊處製作；財團法人民間司法改革基金會備份。
